【裁判字號】    94,重訴,428
【裁判日期】    950425
【裁判案由】    損害賠償
【裁判全文】
臺灣高雄地方法院民事判決            94年度重訴字第428號
 原      告  甲○○
 訴訟代理人  許明德律師
 複代理人    鄭勝智律師
 被      告  乙○○
 訴訟代理人  康進益律師
             王國論律師
上列當事人間損害賠償事件，本院於民國九十五年四月十一日言
詞辯論終結，判決如下：
    主  文
被告應給付原告新台幣壹佰壹拾壹萬陸仟貳佰壹拾伍元及自民國
九十四年十月七日起至清償日止，按週年利率百分之五計算之利
息。
原告其餘之訴駁回。
訴訟費用由被告負擔十分之一、其餘由原告負擔。
本判決第一項於原告以新台幣肆拾萬元供擔保後，得假執行。但
被告如以新台幣壹佰壹拾壹萬陸仟貳佰壹拾伍元供擔保後，得免
為假執行。
原告其餘假執行之聲請駁回。
    事 實 及 理 由
一、原告主張：被告於民國93年6 月6 日20時許，駕駛車牌號碼
    2921-GP 號之自用小貨車，沿高雄縣燕巢鄉○○路由東向西
    行駛，行經該路與燕南三街交岔路口時，搶先左轉侵入對向
    車道，而與沿同路由西向東行駛，騎乘車牌號碼NX-959號重
    型機車之原告擦撞，原告因而人車倒地受有頭部外傷、顱內
    出血、右肺挫傷、血胸及右鎖骨折等傷害，並遺有器質性精
    神病之後遺症；爰依侵權行為損害賠償之法律關係，請求被
    告賠償醫療費用新台幣（下同）35,766元增加生活上所
    須費用75,345元看護費用9,416,016 元 (其中就醫期間
    126,000 元，將來終身看護費用9,290,016 元勞動能力減
    損4,113,823 元精神撫慰金2,000,000 元。並聲明：(一)被
    告應給付原告15,640,952元元及自起訴狀繕本送達翌日起至
    清償日止，按週年利率百分之5 計算之利息。(二)願供擔保請
    准宣告假執行。
二、被告則以：被告承認有搶先左轉之過失，惟原告初次騎乘他
    人重型機車顯有操作不當之情形，而行經無號誌之交岔路口
    未減速慢行，超速行駛，又未帶安全帽，顯為與有過失，自
    應減少原告之賠償金額等語為抗辯。並聲明：(一)原告之訴駁
    回。(二)如受不利判決，願供擔保請求准宣告免假執行。
三、原告主張被告於93年6 月6 日20時許，駕駛車牌號碼
    2921-GP 號自用小貨車，沿高雄縣燕巢鄉○○路由東向西行
    駛，行經該路與燕南三街無號誌之交岔路口處時，因搶先左
    轉侵入對向車道，而與對向騎乘NX-959號重型機車之原告相
    撞，原告因而人車倒地，受有頭部外傷併顱內出血、右肺挫
    傷併血胸及右鎖骨骨折之傷害，遺有器質性精神病之後遺症
    ，並經義大醫院判定減損勞動能力為80% ，原告已領取強制
    汽車責任保險金140 萬元等事實，業據提出診斷證明書、中
    華民國身心障礙手冊等為證，復經本院函財團法人義大醫院
     (下稱義大醫院)查明，亦有該院95年2 月6 日義醫字第
    09500128 號 函足憑；而被告上開過失傷害行為經本院94年
    度交簡上第189 號刑事判決判處有期徒刑5 月確定之事實，
    亦有刑事卷為證；且均為被告所不爭執，則被告駕駛自用小
    貨車因搶先左轉侵入對向車道因而肇事，其就本件車禍事故
    之發生，應負損害賠償責任至為明確，原告此部分主張應可
    信為真實。
四、兩造爭執事項為：(一)原告就本件車禍事故之發生是否與有過
    失？(二)原告請求之金額以若干為合理？本院判斷意見如下：
  (一)原告就本件車禍事故之發生是否與有過失？
  (1)按行車速度，應依標誌或標線之規定。汽車行駛時，駕駛人
    應注意車前狀況，並隨時採取必要之安全措施。行經閃光黃
    燈表示警告，車輛應減速接近、注意安全小心通過。閃光紅
    燈表示先停於路口前，讓幹線道車優先通過。道路交通安全
    規則第93條第1 項、第94條第3 項, 道路交通標誌標線號誌
    設置規則第211 條第1 項第1 、2 款分別定有明文。本件車
    禍事故現場為無號誌之交岔路口，且限速為60公里，均有高
    雄縣政府岡山分局交通隊所繪製之道路交通事故現場圖附在
    台灣高雄地方法院檢察署94年偵字第3357號偵查卷內可參；
    而依上開現場圖所示，原告之機車煞車痕起點距離兩車撞擊
    之散落物所在處約24.4公尺遠、刮地痕起點則在距離散落物
    約17公尺遠處，刮地痕長度為3.5 公尺，而刮地痕之起點為
    機車倒地處，再參照一般公路汽車煞車距離、行車速度對照
    表，足認原告當時之行車速度超出時速60公里速限甚多，顯
    為超速行駛可以認定，況刮地痕起點距撞擊處尚有17公尺，
    益證原告因速度過快，於發覺被告之自用小貨車停在其車道
    前方時，因而煞避不及機車先行倒地後始與被告所駕駛之自
    用小貨車相撞；原告騎乘機車行經上開交岔無號誌之路口，
    依當時天候晴、夜間有照明且視距良好等情，均有道路交通
    事故調查報告表(一)附在上開偵查卷足憑，並非不能注意，又
    該交岔路原告騎乘之車道為幹線，亦有現場圖可參，衡情原
    告當時如遵守上開規定減速慢行，應可及時煞避不致發生
    本件車禍事故；是原告騎乘機車行經閃光黃燈路口，未注意
    減速慢行，竟超速行駛且未注意車前狀況，自屬與有過失可
    以認定；台灣省高屏澎區車輛行車事故鑑定委員會，雖以高
    屏澎鑑字第931377號鑑定意見書認定原告甲○○無肇事因素
    ，固有該意見書附在台灣高雄地方法院檢察93年發查字第
    5355號偵查卷內，然依上開說明，本院認此部分之鑑定意見
    並無足採，況鑑定意見書亦認原告確有超速行駛之情形存在
    ，益證原告確實超速行駛。
  (2)按損害之發生或擴大，被害人與有過失者，法院得減輕賠償
    金額或免除之，民法第217 條第1 項定有明文。依上開說明
    ，原告就本件事故之發生與有過失。斟酌本件事故發生之原
    因被告駕駛自用小貨車搶先左轉侵入來車道、原告則超速行
    駛未減速慢行之情節，兩造過失之輕重等一切情狀，認兩造
    應各負50%之過失責任。
  (3)被告另以原告未帶安全帽、初次借用重型機車操作不當等為
    抗辯；惟原告否認未戴安全帽 (兩造列為爭執事項)， 惟查
    證人即現場處理之警員趙啟志於上開刑事2 審審理中到庭證
    稱未注意當時原告是否有戴安全帽 (94年交簡上字第189 號
    刑事卷內94年10月18日審判筆錄)， 而高雄縣政府警察局岡
    山分局於事故現場拍攝之現場照片，固未發現安全帽，有該
    局寄送之現場照片可參，然事故發生時為夜間，雖有照明仍
    未能如日間般清晰，況照像有死角，不能因而認定原告當時
    未配戴安全帽，而被告就此有利於己之抗辯，亦未能提出其
    他積極證據以為證明；另初次騎乘重型機車與否並非當然可
    推斷與有過失之結果；被告此部分抗辯均無足採，附此敘明
    。
  (二)原告請求之金額以若干為合理？
  (1)醫療費用及增加生活上需要部分：原告主張因上開車禍事故
    支出醫療費用35,7666 元、購買醫療器材75,345元，合計
    111,111 元等事實，業據提出義大醫院收據、義大醫院商場
    身心障礙者生活輔助器具購買證明書、德譽儀器有限公司銷
    貨單及統一發票、統一超商收據及發票等為證，且為被告所
    不爭執，應可認為真實，依法應予准許。
  (2)看護費用部分: 原告主張因本件車禍事故住院治療63日均由
    母親全程看護，以每日2,000 元計算，此部分可請求看護費
    用126,000 元、另因本件事故需終身看護，以每月30,000元
    ，原告之平均餘命尚有54.12 年，按霍夫曼扣除中間利息後
    ，此部分可請求看護費9,290,016 元，合計為9,416,016 元
    ；
  按原告確因本件車禍事故至義大醫院住院治療，住院觀察治
    療中呈植物人狀態，須全日照料，經認定為極重度植物人，
    而於93年7 月1 日、同年8 月7 日兩度開刀，迄同年8 月7
    日出院，住院共63日等情，有原告提出之身心障礙手冊證明
    資料、財團法人義大醫院診斷證明書（台灣高雄地方法院檢
    察署93年度發查字第5355號）、義大醫院之出院診斷書（94
    年度交簡字第1399號卷），並經本院函義大醫院查明，有上
    開義大醫院函文可稽；惟本院參酌義大醫院來函認原告需休
    養不能工作之期間約為1 年半之時間，又自94年1 月起認知
    能力及精神狀態未再有明顯進步，及原告於93年7 月29日鑑
    定時仍為極重度之植物人狀況，有原告所提中華民國身心障
    礙手冊附在94年交簡上附民字第42號卷可佐，衡情不可能於
    93 年8月7 日出院時即復原至完全無需看護之程度，參酌原
    告本人在上開刑事2 審審理中之94年10月18日自行到庭作證
    已能正確應答，且日常生活如自行穿衣洗澡等均可自行處理
    ，有上開卷內筆錄為憑，及原告於94年10月7 日再為鑑定時
    已判定為中度精神障礙等級，亦有身心障礙手冊可佐，是本
    院認原告得請求之全程看護費用應至93年12月31日較為合理
     (義大醫院函認定94年1 月之後未再有明顯進步)； 而原告
    請求看護費用總金額為9,416,016 元，在未逾此金額範圍內
    之金額，如有理由，即應為其勝訴之判決，不能以其此部分
    僅請求126,000 元，即認超過部分並無理由，較為符合當事
    人之真意，而原告以每日2000元之標準計算全日看護費用尚
    屬合理，則原告自93年6 月6 日至93年12月31日止應得請求
    全日看護費用，是此部分原告之請求在418,000 元{ 計算式
    ：2,000 ×209 （25+31+31+30+31+30+31=209) =418,000元
    } 範圍內為有理由。
  至原告另請求終身全日看護費用部分，經本院函查結果，原
    告與受傷之初相比，其腦部功能已有明顯進步，而依其受傷
    程度，該病患日常生活應可部分自理，但仍無法完全獨立，
    仍須有人部分照顧，然原告痊癒或完全不須他人看護之可能
    性極低，可恢復至不須他人看護時間無法估計等情，固有財
    團法人義大醫院義醫字第09500128號函可參，然原告於本院
    刑事2 審94年10月18日審判期日到庭陳稱：自己可以書寫自
    己姓名、可以打電話、自行進食、自行洗澡脫穿衣、且大小
    便均可自理、平時在家看電視、可以打電話或手機，並仍可
    自行陳述係在岡山劉家修醫院復健，一星期作6 次復健等語
    ，亦有上開94年度交簡上第189 號卷內當日筆錄可參，是雖
    上述醫院來函表示原告因上開傷害，生活可部分自理，但仍
    無法完全獨立，而有看護必要等語，然參酌其在刑事庭中之
    陳述，原告日常生活均可自行進食、洗澡更衣、自行大小便
    、打電話或手機，及其所為陳述均無不當，語言能力亦無明
    顯退步等情，足認原告可自行處理日常生活事務，而無需他
    人看護，則上開義大醫院函文所述看護部分應認並無足採，
    原告請求自19歲起依55.08 年平均餘命為計算標準，所請求
    之看護費用部分自難准許。
  (3)勞動能力減損4,113,825 元部分：原告於93年6 月6 日車禍
    後因須休養不能工作之期間，自93年6 月至94年11月約一年
    半，有義大醫院函可稽，而原告於事故發生前僅有2,008 元
    在加油站工作之所得收入，顯為打工性質，有本院職權函查
    之所得明細表為憑，故本院認原告得請求勞動能力損害之起
    算時點以其滿20歲（即94年4 月28日）為適宜，原告請求成
    年前之勞動能力減損損害，尚屬無據，而原告94年4 月28日
    成年後至94年11月間之勞動能力，依義大醫院函文可知，原
    告於該期間已完全喪失工作能力，是原告請求於該7 個月期
    間之勞動能力損失，並以每月最低基本工資15,840元計算，
    共計110,880 元（計算式：15,840元×7 月＝110,880 元）
    ，尚屬合理。另原告確因本件車禍事故遺有器質性精神病之
    後遺症，合於勞工保險殘廢給付標準表之精神障害及神經障
    害，殘廢等級三，該傷害目前減損原告之勞動能力約80% ，
    經長期復健治療，仍有進步空間，但痊癒（完全恢復正常）
    之可能性極低等情，有上開義大醫院函可稽，且參以原告之
    後遺症有認知功能退化、記憶力退化、集中力退化、
    情緒控制差容易衝動發怒、下視丘飽食中樞受損、食慾
    超過正常，且其器質性精神病因其腦部結構受損後幾乎不可
    能再回復，且智能狀態多已定型等情，認原告確有勞動能力
    終身減損80% 之事實，原告請求依基本工資15,840元計算，
    而其為74年4 月28日出生，自94年11月間起算至60歲退休為
    止，尚可工作40年，均屬合理，依霍夫曼式扣除中間利息後
    （第1 年不扣除中間利息方式），原告此部分得請求之金額
    為3,392,438 元[15,840 ×12×22.00000000 （此為應受扶
    養40年之霍夫曼係數）×80%=3,392,438 （元以下四捨五入
    ，下同）] 。是原告請求勞動能力減損在3,503,318 元（
    110,880 元＋3,392,438 元＝3,503,318 元）範圍內為有理
    由，原告逾此部分之請求，為無理由，應予駁回。
  (4)精神撫慰金2,000,000 部分：原告主張其因本件車禍受有頭
    部外傷併顱內出血、右肺挫傷並血胸、右鎖骨折等傷害，並
    遺有器質性精神病，本院審酌事故發生時原告年僅19歲，因
    本件事故而有認知功能退化、記憶力退化、集中力退
    化、情緒控制差容易衝動發怒、下視丘飽食中樞受損、
    食慾超過正常等後遺症，且痊癒可能性極低等情，其精神上
    所受痛苦至鉅、而被告為酒神商行負責人，及兩造之身份、
    地位、學識、經濟狀況等一切情狀，認原告請求精神慰撫金
    在1,000,000 元範圍內為有理由，超過部分則無理由。
  (5)合計本件原告得向請求賠償之金額合計在5,032,429元
    (計 算式：111,111 ＋418,000 ＋3,503,318 ＋1,000,000
    元＝5,032,429 元。)範圍內為有理由。
  (三)又兩造應各負50% 之過失比例已如前述，則原告得請求賠償
    之金額自應按過失比例計算，則原告得請求之總金額為
    2,516,215 元 (5,032,429 ×50%=2,516,215)。
  (四)又按保險人依本法規定給付之保險金，視為加害人或被保險
    人損害賠償金額之一部份，加害人或被保險人受賠償請求時
    ，得扣除之，汽車強制責任保險法第30條定有明文。原告已
    受領強制責任保險理賠保險金1,400,000 元之事實，為原告
    所自承，自應予扣除，則原告請求之總金額為1,116,215 元
    （2,516,215 元－1,400,000 ＝1,116,215 元）。
五、綜上所述，原告依侵權行為損害賠償之法律關係，請求被告
    給付1,116,215 元及自起訴狀繕本送達翌日之94年10月7 日
    (起 訴狀繕本在94年10月6 日送達)起至清償日止，按年息5
    ％計算之法定遲延利息，為有理由，應予准許。原告逾此範
    圍之請求，為無理由，應予駁回。又兩造均陳明願供擔保請
    准宣告假執行或免為假執行，就原告勝訴部分並無不合，爰
    分別酌定相當擔保金額准許之；至原告敗訴部分，其假執行
    之聲請亦失所依附，應併予駁回。
六、據上論結: 件原告之訴為一部有理由、一部無理由，依民事
    訴訟法第79條、第390 條、第392 條第2 項，判決如主文。
中    華    民    國    95    年    4     月    25    日
                  民事第一庭    法  官  林玉心
以上正本證明與原本無異。
如不服本判決，應於判決送達後20日內向本院提出上訴狀並表明
上訴理由，如於本判決宣示後送達前提起上訴者，應於判決送達
後10日內補提上訴理由書（須附繕本）。
中    華    民    國    95    年    4     月    25    日
                                書記官  陳家宏


司法院資訊處製作；財團法人民間司法改革基金會備份。
